臺灣板橋地方法院民事判決　九十年度簡上字第一五八號
　　上　訴　人　隆義水電工程有限公司
　　法定代理人　乙○○
　　訴訟代理人　丙○○
　　法定代理人　丁○○
　　訴訟代理人　甲○○
右當事人間請求給付承攬報酬等事件，上訴人對於中華民國八十九年四月二十七日臺
灣板橋地方法院板橋簡易庭八十九年板簡字第一三六號第一審判決提起上訴，本院判
決如左：
    主      文
上訴駁回。
第一、二審訴訟費用（除減縮部分外），由上訴人負擔。
原判決所命給付之金額，減縮為上訴人應給付被上訴人新臺幣肆拾貳萬柒仟零拾元
，及自民國八十九年三月二十九日起至清償日止，按週年利率百分之五計算之利息。
    事      實
甲、上訴人方面：
  一、聲明：
    (一)原判決廢棄。
    (二)被上訴人在第一審之訴駁回。
  二、陳述：
    (一)原審受理本訴訟事件後，固曾通知上訴人設於臺北市○○路四０八號六樓Ａ座
      之營業所，惟因當日出庭者未攜帶委任狀故無法出庭，其後原審即未再向上址
      送達，亦未向上訴人之法定代理人乙○○位於臺北市○○區○○路三一六巷六
      弄二號三樓之住所送達，是以上訴人即非應受送達處所不明，原審竟遽為公示
      送達，顯非合法。按上訴人既未經合法通知，原審遽依被上訴人之聲請為一造
      辯論判決，其訴訟程序有重大瑕疵。
    (二)被上訴人承作系爭臺北縣瑞芳鎮○○○○路員工宿舍水電工程，有諸多未完工
      及施作瑕疵之處；另以點工方式請被上訴人施作部分，係約定一天工資新臺幣
      （下同）二千五百元，但是仍然沒有施作完成。當初因為被上訴人是中途接手
      ，所以約定若是因為建築結構中之管線未設置，或是前一包商施工不良所導致
      之問題均由上訴人方面負責，而材料的部分也是由上訴人方面提供。另上訴人
      發現被上訴人施作有瑕疵後，曾通知被上訴人前往修補，且系爭工程上訴人實
      際已支付之金額為五十八萬三千元。點工的部分是由被上訴人之員工施作完成
      後，寫在便條紙上，再由上訴人簽收，不過嗣後均會告知尚有何處未施作完成
      ，何處仍須修改。
  三、證據：提出公司設立登記事項卡、董事股東名單各乙份、工程驗收記錄影本乙
            份及相片五十二幀為證，並聲請訊問證人林志衛。
乙、被上訴人方面：
  一、聲明：如主文所示。
  二、陳述：除與原審宣示判決筆錄所載相同者茲予引用外，補稱：
    (一)系爭工程中之水電包商經多次轉換，因上訴人未能如期支付工程款，導致廠商
      停工，經上訴人請託後，被上訴人始於中途承接系爭工程，所承攬之範圍限於
      水電工程內之拉線及裝配器具，兩造約定就建築結構預埋管線不良及前手包商
      施工瑕疵部分，被上訴人不須負責，上訴人並負責提供材料。而上訴人方面所
      提出之缺失照片，經整理後可歸因於預埋管線位置不對、無材料施工及前手包
      商施作範圍等三大類，均非可歸責於被上訴人之事由。就後期追加之點工工程
      部分，被上訴人僅負責依上訴人工地主任之指示修改，並不負責施作完成，其
      報酬即為不含材料之點工工資。材料費的部分有時為了趕進度，會經過上訴人
      之允許而先行購買材料施作，是屬於點工的範圍內。
    (二)願減縮工地主任借支一千元部分之請求。
  三、證據：援用原審之立證方法，並補提估價單影本二紙及聲請訊問證人林承榕。
    理      由
一、按對於無訴訟能力人為送達者，應向其法定代理人為之；又送達於應受送達人之
    住居所、事務所或營業所行之，民事訴訟法第一百二十七條第一項、第一百三十
    六條第一項前段分別定有明文。經查本件上訴人公司之事務所係設於「臺北縣土
    城市○○路○段二○九號十三樓之六」，有設立登記事項卡乙份附卷可稽，原審
    通知上訴人應於民國八十九年四月十三日到庭之言詞辯論期日通知書，亦已經郵
    務機關寄存於該址之轄區警察機關，有送達證書乙份在卷可按，依民事訴訟法第
    一百三十八條之規定，即已生合法送達之效力。從而上訴人於原審八十九年四月
    十三日之言詞辯論期日自屬已於相當時期受合法通知而未到庭之情形，復又查無
    民事訴訟法第三百八十六條所列各款情形，原審依被上訴人之聲請為一造辯論判
    決，其訴訟程序殊無違誤。至原審於判決後以公示送達方式送達判決正本之合法
    性，僅屬計算上訴期間之問題，與原審於判決前之訴訟程序無涉，合先敘明。
二、本件被上訴人於原審起訴主張：上訴人於八十七年十月八日委任被上訴人施作臺
    北縣瑞芳鎮○○○○路員工宿舍之水電工程，工程款共計六十五萬元，因被上訴
    人係於中途承接系爭工程，故雙方約定就建築結構預埋管線不良及前手包商施工
    瑕疵問題，被上訴人不須負責，上訴人並負責提供施工材料。嗣被上訴人已依工
    程預定進度表於八十八年四月份完工，然上訴人迄未給付工程尾款十五萬元。又
    上訴人因工程設計錯誤，另要求被上訴人以按日計酬之點工方式雇用被上訴人施
    作修改工程，約定工資為每日二千五百元，被上訴人共施作一百零七工次，工資
    共計二十六萬七千五百元，另於點工範圍內被上訴人曾經上訴人同意先行購置材
    料施作，共計九千五百三十元，爰依兩造間承攬及僱傭契約之法律關係，請求上
    訴人給付承攬報酬、點工工資及材料費共計四十二萬七千零三十元，及自起訴狀
    繕本送達翌日起至清償日止，按週年利率百分之五計算之利息。至於上訴人所提
    系爭工程施作之缺失，經整理後可歸因於預埋管線位置不對、無材料施工及前手
    包商施作範圍等三大類，均非可歸責於被上訴人之事由等語。
三、上訴人則以：被上訴人承作系爭水電工程，有諸多未完工之處，而以點工方式請
    被上訴人施作部分，亦未施作完成。上訴人於發現被上訴人施作有瑕疵後，曾通
    知被上訴人前往修補，且系爭工程上訴人實際已支付之金額為五十八萬三千元。
    另點工的部分是由被上訴人之員工施作完成後，寫在便條紙上，再由上訴人簽收
    ，不過嗣後仍會告知尚有何處未施作完成，何處仍須修改等語，資為抗辯。
四、經查兩造於八十七年十月八日就系爭臺北縣瑞芳鎮○○○○路員工宿舍之水電工
    程訂立承攬契約，工程款為六十五萬元，雙方約定就建築結構預埋管線不良及前
    手包商施工瑕疵問題，被上訴人不須負責，上訴人並負責提供施工材料；另就建
    築結構預埋管線不良部分，上訴人另以點工方式委請被上訴人施作，每日工資為
    二千五百元，材料部分由上訴人提供等事實，為兩造所不爭，並有切結書影本乙
    份、點工簽收單影本三份附卷可證，自堪信為真實。
五、按報酬應於工作交付時給付之，無須交付者，應於工作完成時給付之；工作係分
    部交付而報酬係就各部定之者，應於每部分交付時，給付該部分報酬，民法第五
    百零五條定有明文。兩造間就報酬之給付並未特別約定交付時期，而系爭水電工
    程又係由被上訴人直接至上訴人之工地施作，性質上無須交付，揆諸前揭條文之
    規定，即應於工作完成時給付報酬。復按當事人主張有利於己之事實者，就其事
    實有舉證之責任，但法律別有規定，或依其情形顯失公平者，不在此限，民事訴
    訟法第二百七十七條亦定有明文。本件被上訴人主張就承攬契約部分其所施作之
    工作業已完成，為上訴人所否認，本應就此負舉證責任；惟查系爭水電工程本係
    上訴人直接向臺北縣瑞芳鎮公所承包，嗣後再轉包予其餘廠商，因被上訴人係於
    工程中途方承接系爭工程，故雙方約定就建築結構預埋管線不良及前手包商施工
    瑕疵問題，被上訴人不須負責等情，為兩造所不爭，則上訴人既身為上游包商、
    且自始即於系爭工程之工地施作，並與被上訴人之前手廠商接洽，其對建築結構
    預埋管線不良及前手包商施工瑕疵之範圍，自應較被上訴人更為熟悉；況系爭工
    程已於八十九年五、六月間由業主驗收完畢，縱被上訴人確有部分工程未施作完
    成，然其既已無再前往施作之可能性，而系爭工程係屬建築物之水電工程，並非
    不可區分各部分施作完成工程之價額，衡情上訴人亦應就被上訴人已施作完成之
    部分給付報酬，方屬公允（最高法院四十三年度台上字第三九八號判決意旨參照
    ）。然據上訴人所提替補工程明細表所載，包含承攬契約及點工部分施作之範圍
    ，上訴人嗣後係支出二十二萬二千五百元修補，僅相當於被上訴人所請求承攬契
    約及點工報酬之半數，而上訴人既不主張解除或終止契約，亦不主張減少價金，
    徒以被上訴人施作未完成而拒絕，顯有違誠信原則。從而解釋系爭切結書（即契
    約）時，上訴人即應就被上訴人施作未完成之部分非屬建築結構預埋管線不良及
    前手包商施工瑕疵之範圍負舉證責任，較為合理。本件被上訴人既辯稱上訴人所
    指施作未完成部分非屬契約所定之施作範圍，上訴人復未能舉證證明施作未完成
    之部分係屬契約所定之施作範圍，揆諸前揭說明，應認被上訴人已完成契約所定
    之施作工程，而得請求給付承攬報酬。
六、按工作有瑕疵者，定作人得定相當期限，請求承攬人修補之；承攬人如不於所定
    期限內修補瑕疵，或拒絕修補或其瑕疵不能修補者，定作人得解除契約或請求減
    少報酬，民法第四百九十三條第一項、第四百九十四條前段分別定有明文。又因
    工作有瑕疵主張減少報酬，依民法第四百九十四條之規定，必定作人定期催告承
    攬人修補，承攬人不於所定期限內修補瑕疵，或拒絕修補，或其瑕疵不能修補者
    ，始得為之，最高法院五十二年度台上字第二七二六號判決意旨復可參照。本件
    上訴人主張被上訴人施作之工程有部分係屬施作不良而有瑕疵，其亦已通知被上
    訴人修補，然為被上訴人所否認，證人林志衛雖證稱：「有時候上訴人方面會打
    電話催被上訴人他們來做」等語，然其僅係旭東營造有限公司派駐現場之工地主
    任，並非負責系爭水電工程，則上訴人係通知被上訴人前往修補何部分之瑕疵，
    證人林志衛並不知悉；且其於八十八年三月份即離開系爭工地，而被上訴人係施
    作至八十八年四月份，故其對被上訴人於上訴人通知後是否有到場修補等情亦無
    法證聞；況證人林志衛亦證稱：「我離開的時候被上訴人方面還有一些工人在做
    小部分的修正」等語，顯見證人林志衛之證詞並不足以證明上訴人確曾就其所主
    張施作瑕疵部分定相當期限通知被上訴人前往修補，上訴人復未能就此舉證證明
    ，則上訴人此部分之主張，亦非可採。另上訴人主張實際交付被上訴人之金額為
    五十八萬三千元，然被上訴人僅承認收受五十萬元承攬報酬，其餘部分否認，上
    訴人亦無法就此舉證以實其說，亦難為有利於上訴人之認定。據此，被上訴人基
    於承攬報酬請求權之法律關係，請求上訴人給付承攬報酬尾款十五萬元，即屬正
    當。
七、按僱傭者，謂當事人約定，一方於一定或不定之期限內為他方服勞務，他方給付
    報酬之契約，民法第四百八十二條定有明文。本件點工部分被上訴人方面主張係
    屬僱傭契約，契約內容為依上訴人工地主任之指示施作即得請求工資；而上訴人
    方面則係主張必須施作完成方得請求報酬。惟查兩造間就點工部分約定每日工資
    為二千五百元，按日計酬，且係由上訴人提供材料施作等情並不爭執，衡諸常情
    ，點工部分如係著重於工作之完成，一般應係以工程之性質計酬，而非按日計酬
    ，本件被上訴人方面既係單純提供工人進場施作，又係按日計酬，顯見點工部分
    應係著重於被上訴人方面工人所提供之勞務及技術，而非一定工作之完成，至為
    明確，故系爭點工部分之契約性質應屬僱傭契約，堪以認定。被上訴人主張其已
    施作一百零七工次，工資共計二十六萬七千五百元，點工範圍內之材料費部分曾
    經上訴人同意先行購置材料施作，共計九千五百三十元，應認係僱傭契約中之特
    別約款，業據其提出經上訴人方面簽名確認之點工簽收單影本三份為證，核屬無
    誤，上訴人對其上簽名之真正並不爭執，且自承：「點工部分的施工範圍是被上
    訴人的師傅做完之後，寫在旭東營造的便條紙上，然後我就先簽收」等語（參見
    本院九十一年五月二十八日準備程序筆錄），從而被上訴人主張已施作一百零七
    工次及代購支出材料費等事實，應堪採信。故被上訴人基於兩造間點工部分之僱
    傭契約，請求上訴人給付點工工資二十六萬七千五百元及材料費支出九千五百三
    十元，洵屬有據，應予准許。
八、綜上所述，被上訴人依兩造承攬契約及僱傭契約之法律關係，請求上訴人給付四
    十二萬七千零三十元，及自起訴狀繕本送達翌日即八十九年三月二十九日起至清
    償日止，按週年利率百分之五計算之利息，洵屬正當，應予准許，原審所為不利
    於上訴人之判決，核無不合，上訴論旨指摘原判決不當，求予廢棄改判，非有理
    由，應予駁回。又被上訴人於本院審理中減縮工地主任借支一千元部分之請求，
    性質上係屬訴之一部撤回，爰依法減縮原審判決命上訴人給付之金額如主文第三
    項所示。
九、本件事證已臻明確，兩造所為之其他主張、陳述並所提之證據，經審酌後，認均
    與本件之結論無礙，爰不一一論述，併予敘明。
十、據上論結，本件上訴為無理由，依民事訴訟法第四百三十六條之一第三項、第四
    百四十九條第一項、第七十八條，判決如主文。
中　　　華　　　民　　　國　　九十一　　年　　　八　　　月　　  九 　　 日
                                          臺灣板橋地方法院民事第四庭
~B審判長法　官  陳財旺
~B　　　法　官　陳翠琪
~B　　　法　官　張紹省
右正本證明與原本無異。
不得上訴。
中　　　華　　　民　　　國　　九十一　　年　　　八　　　月　　 十三　　 日
~B　　　書記官　黃美雲
